最高法院民事判決　　　　　　　　　　　　　　　九十一年度台上字第一六一六號
　　上　訴　人　甲○○
　　　　　　　　丙○○
　　共　　　同
　　訴訟代理人　黃清池律師
　　上　訴　人　乙○○
　　訴訟代理人　洪永叡律師
　　被 上訴 人　台中縣政府
　　法定代理人　黃仲生
　　被 上訴 人　台中縣梧棲鎮公所
　　法定代理人　陳金柱
　　右　二　人
　　訴訟代理人　王秋霜律師
右當事人間請求確認土地所有權存在等事件，上訴人對於中華民國九十一年二月二十
六日台灣高等法院台中分院第二審更審判決（九十年度重上更(三)字第六號），提起上
訴，本院判決如左：
    主  文
上訴駁回。
第三審訴訟費用由上訴人負擔。
    理  由
按民事或刑事訴訟之裁判，以行政處分是否無效或違法為據者，應依行政爭訟程序確
定之；前項行政爭訟程序已經開始者，於其程序確定，前民事或刑事法院應停止其審
判程序，行政訴訟法第十二條第一項、第二項分別定有明文。是民事訴訟之裁判，凡
以行政處分是否無效或違法為據者，應由認定先決事實之行政法院為裁判後，以該確
定裁判所認定之事實供為民事法院裁判時認定事實之依據，俾防止不同法院裁判結果
互相牴觸之情形發生。原審以：土地徵收乃行政處分之一種，依土地法第二百三十六
條第一項規定，徵收土地應給予之補償地價、補償費及遷移費，由該管直轄市或縣（
市）地政機關規定之。土地所有人如對於政府徵收其土地發給補償地價之數額有所爭
執，自應循行政爭訟程序解決，非審理私權之普通法院所可審認。又行政訴訟法第十
二條第一項規定，民事或刑事訴訟之裁判，以行政處分是否無效或違法為據者，應依
行政爭訟程序確定之。經查本件上訴人係主張：被上訴人於公告徵收系爭土地時，未
一併徵收地上農作物。又通知伊前往領取地價補償費時，不當要求伊立具切結書，為
伊所拒，被上訴人即拒不發經補償費。且隔時數年後，始公告補償地上農作物，又未
於徵收公告期滿後十五日內發給完畢，違反土地法第二百十五條、第二百三十三條之
規定，依司法院大法官會議釋字第一一０號、第四二五號解釋，該等徵收案失效，伊
仍保有徵收土地之所有權，爰依民法第七百六十七條規定，求為確認伊就系爭土地之
所有權存在及命被上訴人台中縣梧棲鎮公所將系爭土地所有權登記塗銷之判決。具見
上訴人係主張被上訴人徵收土地之行政處分因地價補償費未於徵收公告期滿後十五日
內發給完畢，違反土地法第二百十五條、第二百三十三條之規定，依司法院大法官會
議釋字第一一０號、第四二五號解釋，該等徵收案失效。惟上訴人對於被上訴人公告
徵收其所有系爭土地之行政處分均表示不服。上訴人甲○○以土地補償較市價偏低，
地價不公及徵收土地其地上物未一併徵收為由，提起訴願，經台灣省政府於民國七十
九年七月十二日以七九府訴三字第一五二二五三號決定駁回。經其提起再訴願，亦經
內政部於七十九年十一月一日以台七九內訴字第八三○二九九號決定駁回。再經其提
起行政訴訟，復據行政法院於八十年五月三十一日以八十年度判字第八八二號判決駁
回。其仍不服，提起再審之訴，同院於八十年十月二十四日以八十年度判字第一九六
九號判決予以駁回確定。其復對於台中縣政府公告徵收土地及地上農林作物之行政處
分不服，以違反司法院釋字第一一０號解釋，未於公告完畢後十五日內將補償地價發
給完竣，行政處分失其效力及其他事由為由，再提起訴願，經內政部於八十二年一月
二十日以台八二內訴字第八一○五二二一號決定駁回。復據行政院於八十二年六月十
日以台八十二訴字第一八八四○號決定駁回其再訴願。經其提起行政訴訟，並經行政
法院於八十二年十月十四日以八十二年度判字第二三○六號判決駁回確定；上訴人丙
○○亦以台中縣政府徵收處分不當，請求撤銷，提起訴願，經內政部於八十二年四月
二日以台八二內訴字第八二○一四九六號決定駁回後，經其以本件徵收未於公告完畢
後十五日內將補償費發放完竣為由，提起再訴願，復據行政院於八十二年十月十三日
以台八十二訴字第三六一二○號決定駁回其再訴願，因其未於法定期間內提起行政訴
訟而告確定；上訴人乙○○就土地徵收部分，以台中縣政府要求其書具切結書，不具
法律之效力，且逾期提存徵收土地之補償費，該徵收處分無效為由，提起訴願，經內
政部於八十一年六月二十四日以台八一內訴字第八一○二二五二號及於八十一年十二
月十七日以台八一內訴字第八一○四三三五號決定駁回其訴願。再由行政院於八十二
年六月廿三日以台八十二訴字第二○八○四號決定駁回其再訴願。經其提起行政訴訟
，復據行政法院於八十二年三月三十一日以八十二年度判字第五八二號判決駁回確定
；地上物部分則以未與土地一併徵收，違反土地法第二百十五條為由，提起訴願，經
內政部於八十一年十二月十七日以台八一內訴字第八一○四三三五號決定駁回其訴願
。再由行政院於八十二年六月廿三日以台八十二訴字第二○八○四號決定駁回其再訴
願。經其提起行政訴訟，復據行政法院於八十二年十一月十八日以八十二年度判字第
二五七五號判決駁回確定。其復迭次提起再審之訴，先後經同院八十二年度判字第一
二三○號判決、八十二年度裁字第八一○號裁定、八十三年度判字第一二六八號判決
駁回確定在案。按依當時有效之行政爭訟程序，上訴人僅能提起撤銷訴訟，無法依嗣
後修正之行政訴訟法提起確認訴訟，是以應認上訴人業已行政爭訟程序確定該行政處
分是否無效或違法，應無另依修正之行政訴訟法另行提起行政訴訟之必要。況經向上
訴人行使闡明權，問其是否另行提起行政訴訟時，上訴人亦認無再行提起之必要。又
本件民事訴訟，因上訴人起訴之事由係以上開行政處分失其效力為據。此項行政處分
是否失其效力之爭議，依修正後之行政訴訟法第六條、第十二條第一項規定，應依行
政爭訟程序確定之。而前揭行政爭訟程序之決定及裁判均未認定上開徵收案為無效或
違法。揆諸首揭說明，普通法院之裁判即不得反於上開行政爭訟程序之確定裁判或決
定所認定之事實，從而上訴人主張系爭土地之徵收核准案從此失效云云，與前述行政
爭訟程序所確定之裁判或決定所認定之事實不符，即難憑採。故上訴人主張系爭土地
所有權仍屬伊所有，請求確認伊之所有權存在及塗銷被上訴人台中縣梧棲鎮公所之所
有權登記，即屬無據，不應准許。爰廢棄第一審所為上訴人勝訴之判決，改判駁回其
訴，經核於法並無違誤。上訴論旨，指摘原判決不當，求予廢棄，非有理由。至原判
決贅列之其他理由，不論當否，要與判決結果不生影響，併予說明。
據上論結，本件上訴為無理由，依民事訴訟法第四百八十一條、第四百四十九條第一
項、第七十八條，判決如主文。
中      華      民      國    九十一    年      八      月     十五     日
                              最高法院民事第四庭
                                  審判長法官  蕭  亨  國
                                        法官  許  朝  雄
                                        法官  謝  正  勝
                                        法官  陳  淑  敏
                                        法官  劉  福  來
      右正本證明與原本無異
                                              書  記  官
中      華      民      國    九十一    年      九      月              日
